臺灣桃園地方法院民事判決　　　　　　　 96年度訴字第420號
原　　　告　甲○○
訴訟代理人　楊肅欣律師
被　　　告　乙○○
訴訟代理人　施竣中律師
上列當事人間債務人異議之訴事件，於民國96年8 月7 日辯論終
結，本院判決如下：
    主  文
本院96年度執字第6758號給付票款強制執行事件，被告所執本院
95年度票字第15304 號本票裁定之執行名義所示債權，其中原告
於民國95年1 月20日簽發、到期日民國95年4 月30日、面額新臺
幣肆佰柒拾肆萬元之本票，逾新臺幣佰捌拾柒萬玖仟肆佰拾
貳元及其利息部分，不得強制執行。
原告其餘之訴駁回。
訴訟費用由被告負擔十四分之一，餘由原告負擔。
    事  實
甲、原告方面：
一、聲明：
  (一)確認被告執有原告於民國95年1 月20日簽發、到期日95年4
    月30日、票面金額新台幣（下同）4,740,000 元之本票一紙
    所示之債權不存在。
  (二)確認被告執有原告於95年1 月20日簽發、到期日95年4 月30
    日、票面金額7,000,000 元之本票一紙，其中自95年5 月1
    日起之利息債權不存在。
  (三)本院96年度執字第6758號給付票款強制執行程序應予撤銷。
二、陳述：
  (一)被告執有原告於95年1 月20日簽發、到期日95年4 月30日，
    面額為474 萬元、700 萬元之本票二紙（下稱474 萬元本票
    、700 萬元本票），被告於本票屆期後向本院聲請本票裁定
    強制執行獲准，並持之為執行名義向本院聲請就原告之財產
    為強制執行。原告係因向訴外人仁川電子有限公司（下稱仁
    川公司）購買坐落桃園縣平鎮市○○段1611、1613地號土地
    （下稱本件土地），而仁川公司積欠被告2,400 萬元借款及
    自94年4 月1 日起至95年1 月20日止利息474 萬元，由原告
    代償，原告已代仁川公司清償1,700 萬元，其餘700 萬元及
    利息474 萬元部分則簽發本票二紙交被告供作擔保，並提供
    本件土地設定最高限額抵押權1,500 萬元予被告。
  (二)兩造於95年1 月20日簽署「債務和解協議書」（下稱本件協
    議書），約定原告所欠款項，須待原告出售本件土地後付清
    ，此為約定之付款條件。本件土地既未出售，原告之付款條
    件尚未成就，被告自不得向法院聲請強制執行。詎被告枉顧
    約定，逕對原告之財產聲請強制執行，顯違反約定。被告雖
    未直接就本件土地聲請強制執行，卻執原告簽發做為擔保之
    系爭本票聲請裁定准予強制執行，並查封原告之財產，雖本
    件協議書就此部分漏未約定不得強制執行，但基於誠信原則
    ，被告應不得聲請強制執行，故原告得訴請撤銷強制執行程
    序。
  (三)兩造就利息部分雖有約定，原告並簽發474 萬元本票作為利
    息部分之擔保，但此乃仁川公司與被告間就借款2,400 萬元
    之利息，惟被告計算利息之利率為月息2 分，即週年利率24
    % ，已逾民法第205 條規定週年利率20% 之限制，故被告所
    持474 萬元之本票，超過週年利率20% 部分之利息債務即不
    存在，被告就此聲請本票裁定並強制執行，殊屬無據。
  (四)按執行名義無確定判決同一之效力者，於執行名義成立前，
    如有債權不成立或消滅、妨礙債權人請求之事由發生者，債
    務人亦得於強制執行程序終結前提起異議之訴。強制執行法
    第14條第2 項定有明文。本件474 萬元本票超過週年利率20
    % 部分之利息債權既不存在，兩造復有不得強制執行之約定
    ，原告之付款條件尚未成就，顯無付款義務，此均屬消滅或
    妨礙債權人即被告請求之事由，故原告於強制執行程序終結
    前提起本訴，訴請判決如聲明所示。
三、證據：提出本票裁定、執行命令、債務和解協議書、土地登
    記簿謄本等影本各一份為證。
乙、被告方面：
一、聲明：原告之訴駁回。
二、陳述：
  (一)原告自承簽發700 萬元及474 萬元之本票交付被告，惟表示
    本件土地尚未出售，付款條件尚未成就，且約定之利息逾民
    法第205 條規定最高利率部分，被告無請求權云云。惟原告
    並不否認票據債務之存在，僅稱付款條件未成就，故原告就
    本件票據債務並無即受確認判決之法律上利益，顯無提起本
    件確認之訴之必要。
  (二)仁川公司因購買本件土地向被告借款，後因仁川公司無力償
    還，結算後尚欠2,400 萬元及利息474 萬元，原告為仁川公
    司之債權人，因恐本件土地遭法院查封拍賣，致其債權無法
    受償，遂表示本件土地已有買主願意購買，仁川公司乃將本
    件土地於94年12月16日移轉登記與原告，兩造則約定仁川公
    司所欠借款由原告負責償還，故原告即代仁川公司償還1,70
    0 萬元借款，另餘款1,174 萬元（本金700 萬元、利息474
    萬元）債務，原告同意最遲於95年4 月30日前將本件土地以
    不低於每坪30萬元之價格出售後償還，且約定自95年2 月起
    至4 月止，就700 萬元借款部分，按月息2 分利計算，三個
    月利息為42萬元，可見本件協議書約定不得增加利息及送法
    院拍賣為期間之約定，並非履行條件之約定；況原告事後遲
    不出售本件土地，甚至避不見面，原告根本無意履行債務，
    亦構成以不正當行為阻止條件之成就，依法應擬制還款條件
    已成就；再被告持原告簽發之本票聲請裁定准許強制執行，
    係針對本票債權行使權利，並不違反本件協議書約定可將本
    件土地出售供清償債務之本意。
  (三)被告同意借款本金2,400 萬元按週年利率20% 計算，故295
    天（自94年4 月1 日起至95年1 月20日止之天數）之利息為
    3,879,432 元，就474 萬元本票於超過3,879,432 元之範圍
    ，被告同意不為請求。
三、證據：提出強制執行費用收據、異動索引、被告律師函及回
    執、原告律師函、他項權利契約書等影本各一份為證。
丙、本院依職權調取本院96年度執字第6758號給付票款強制執行
    事件卷宗供參考。
    理  由
一、按確認法律關係之訴，非原告有即受確認判決之法律上利益
    者，不得提起，民事訴訟法第247 條第1 項前段定有明文。
    所謂即受確認判決之法律上利益，係指因法律關係之存否不
    明確，致原告在私法上之地位有受侵害之危險，而此項危險
    得以對於被告之確認判決除去者而言。本件被告以持有原告
    簽發700 萬元、474 萬元之本票二紙未獲付款為由，聲請本
    票裁定強制執行獲准在案，有本院95年度票字第15304 號本
    票裁定在卷可稽，依票據法第121 條、第29條及第123 條規
    定，原告應負發票人責任，惟原告主張本件700 萬元、474
    萬元之票據原因關係尚未成立、生效，被告行使票據權利，
    將使伊之私法上地位有受侵害之危險，而兩造間之債權債務
    關係現仍存續中，並非過去之法律關係，是原告訴之聲明第
    1 、2 項請求確認本票債權不存在，即有受確認判決之法律
    上利益，合先敘明。
二、兩造不爭執事項：
  (一)本件700 萬元、474 萬元之本票係原告簽發交與被告，兩造
    為票據上之直接前後手法律關係（見本院96年4 月17日準備
    程序期日筆錄，本卷第42頁）。
  (二)兩造於95年1 月20日簽立本件協議書，係約定本件700 萬元
    、474 萬元本票之原因關係（見同上期日筆錄）。
  (三)被告係於96年2 月1 日持本院95年度票字第15304 號本票裁
    定為執行名義，聲請本院以96年度執字第6758號給付票款強
    制執行原告之財產，包括本件二筆土地在內，強制執行程序
    尚未終結。
三、原告主張兩造於95年1 月20日簽署本件協議書，約定本金70
    0 萬元及利息474 萬元之票據債務須待原告出售本件土地後
    始一併清償，此為清償票據債務之條件，本件土地既未出售
    ，付款條件尚未成就，被告不得聲請強制執行等語。惟被告
    則稱伊為本件土地抵押權人，因原告表示本件土地另有買主
    願意購買，雙方才約定原告最遲於95年4 月30日前將本件土
    地以不低於每坪30萬元之價格出售後償還債務，上開約定是
    清償票款期限，並非付款條件，況原告故意不出售土地，無
    意履行債務，亦構成以不正當行為阻止條件成就，應視為還
    款條件已成就，再被告持本票裁定聲請強制執行，係行使票
    據上之權利，並不違反本件協議書之約定等語置辯。是本件
    訴訟，應審究之爭執點為：(一)本件協議書約定之真意為何？
    (二)被告行使票據上權利有無附條件？查：
  (一)解釋契約應通觀全文，以當事人立約當時之真意為準，而真
    意何在，又應以過去事實及其他一切證據資料為斷定之標準
    ，並斟酌立約當時之情形，以期不失立約人之真意。但契約
    文字業已表示當事人真意，無須別事探求者，即不得反捨契
    約文字而更為曲解。依本件協議書所載：「一甲方（即原告
    ）前向仁川電子有限公司購買位於桃園縣平鎮市○○段1611
    、1613地號，故設定最高限額抵押權肆仟捌佰萬元予乙方（
    即被告）名下。二乙方確認仁川電子有限公司尚欠上揭借款
    貳仟肆佰萬元，利息肆佰柒拾肆萬元未還。甲、乙雙方合意
    由甲方代仁川電子有限公司清償上揭債務：壹仟柒佰萬元整
    ，餘款待甲方出售上揭土地後付清，甲方並同意從95年2 月
    起至4 月止，支付乙方尚欠借款部分之2 分利息。三甲方同
    意馬上將上揭土地委託柯欐潔以每坪30萬元出售，…，乙方
    不得任意增加及送法院拍賣。」，由本件協議書所載內容，
    可知雙方確認由原告負責清償仁川公司所欠被告之借款2,40
    0 萬元，並約定原告先償還1,700 萬元，所餘欠款（即本金
    700 萬元及利息474 萬元），待原告出售本件土地後，由原
    告以出賣土地所得價金清償債務，原告並須給付自95年2 月
    起至4 月止以2 分利計算之利息，最末約定原告負有立刻出
    賣本件土地之義務，被告不得任意向法院聲請拍賣本件土地
    ，本件協議書雖未就原告出賣本件土地之時期載明期限為何
    ，然依協議書第2 條約定原告同意給付被告自95年2 月起至
    4 月止之利息，其後即未再有利息之約定，而原告於簽署本
    件協議書之同時，另簽發發票日95年1 月20日、面額700 萬
    元、474 萬元、到期日均為95年4 月30日之本票二紙交與被
    告，上開約定自95年2 月起至4 月止之利息共42萬元，原告
    並已付與被告，有本票二紙可參，並為兩造所不爭執，（見
    本院96年8 月7 日言詞辯論期日筆錄），可見兩造簽立協議
    書時，即約定原告應於95年4 月底（30日）前將本件土地出
    售清償債務，而被告則在此約定期限內，不得增加借款利息
    及將本件土地送法院拍賣，所謂「乙方不得任意增加及送法
    院拍賣」，應是被告在95年4 月30日原告清償債務之履行期
    屆至之前，不得任意請求清償並向法院聲請拍賣土地之意，
    惟如原告逾期未在95年4 月30日之前將本件土地出售清償債
    務，被告即可不受此限制，當可請求原告清償債務並就本件
    土地聲請強制執行，足見本件協議書係就原告清償債務履行
    期所為之約定甚明；是被告稱本件協議書所為之約定為原告
    清償債務履行期限之約定，並非清償債務之條件，應屬可採
    ，而原告主張協議書第3 條約定為履行債務之條件云云，即
    不可信。
  (二)再票據乃文義證券及無因證券，故票據上之權利義務，悉依
    票上所載文義定之，與其基礎之原因關係各自獨立。而票據
    抗辯，可分為物的抗辯與人的抗辯，前者被請求清償票款之
    人，得對抗一切執票人，且不因執票人之變更而受影響；後
    者則僅能對抗特定執票人，執票人一有變更，即不得主張。
    又「票據債務人不得以自己與發票人或執票人之前手間所存
    抗辯之事由對抗執票人。」票據法第13條前段定有明文，換
    言之，票據債務人僅得以自己與執票人間之人的抗辯事由，
    對抗執票人。本件原告係本件本票之票據債務人，被告則係
    執票人，為直接前後手關係，兩造對此均不爭執，故原告自
    得以票據原因關係，對抗被告。本件700 萬元及474 萬元本
    票之原因關係，即為本件協議書之約定，原告為擔保借款債
    務而簽發700 萬元、474 萬元二紙本票，發票日均為95年1
    月20日，到期日為95年4 月30日，原告既因約定承擔債務而
    對被告負有債務，該原因關係（即仁川公司之借款債務）未
    消滅前，二紙本票所擔保之事由仍存在，被告自得於本票到
    期日屆至時，行使票據權利。而本件協議書係約定原告最遲
    須於95年4 月30日前將本件土地出售，並非被告對原告行使
    票據權利附有條件，原告既未在約定之期限內出賣本件土地
    ，則被告基於本票債權人之地位，對原告行使票據追索權，
    自無不可，故原告主張被告之本票債權因條件尚未成就，不
    得請求給付票款云云，同無可採。
四、另本件474 萬元本票係原告擔保仁川公司積欠被告借款計算
    後之利息，此部分計算利息所憑之利率，已逾民法第205 條
    規定週年最高利率不得逾20% 之限制，而被告亦同意本金2,
    400 萬元利息之計算，應按週年利率20% 計算，故自94年4
    月1 日起至95年1 月20日止（共295 天）之利息，計算後應
    為3,879,432 元〔計算式24,000,000元×16.1643%（此為29
    5 天之利率）＝3,879,432 元，元以下四捨五入〕，被告對
    此亦無意見（見本院96年6 月26日言詞辯論期日筆錄），故
    被告就474 萬元之本票債權部分，逾3,879,432 元部分之債
    權及利息不存在，即無請求權，不得對原告請求履行，應予
    扣除。準此，原告所欠被告之債務金額應為10,879,432元（
    7,000,000 ＋3,879,432 ＝10,879,432）及依週年利率6%計
    算之法定票據利息。
五、按執行名義成立後，如有消滅或防礙債權人請求之事由發生
    ，債務人得於強制執行程序終結前，向執行法院對債權人提
    起異議之訴，強制執行法第14條第1 項前段定有明文。原告
    主張被告持有伊於95年1 月20日簽發、面額474 萬元之本票
    ，逾3,879,432 元範圍之本票債權及利息不存在，於法有據
    ，自為可採，被告就上開本票債權不存在部分，仍執本院95
    年度票字第15304 號裁定為執行名義對原告聲請強制執行，
    為無理由，從而，原告依強制執行法第14條規定，請求本院
    96年度執字第6758號強制執行事件，就被告持有474 萬元本
    票逾3,879,432 元本金及利息部分不得強制執行，應予准許
    ；而原告逾上開範圍主張本票債權不存在，因屬無據，為不
    可採，故原告對此請求被告不得強制執行應予撤銷強制執行
    程序，則非有據，應予駁回。
六、本件事證已臻明確，兩造其餘攻擊防禦方法及未經援用之證
    據，經本院斟酌後，認為均不足以影響本判決之結果，爰不
    一一論述，併此敘明。
七、結論：原告之訴為一部有理由，一部無理由，依民事訴訟法
    第79條，判決如主文。
中　　華　　民　　國　　96　　年　　8 　　月　　21　　日
                  民事第三庭    法　官　潘進柳
以上正本係照原本作成
如對本判決上訴，須於判決送達後20日內向本院提出上訴狀
中　　華　　民　　國　　96　　年　　8 　　月　　21　　日
                                書記官　李麗娟
